臺灣高等法院刑事判決
109年度上訴字第3417號
上  訴  人  臺灣桃園地方檢察署檢察官
被      告  李承漢
選任辯護人  陳建霖律師
上列上訴人因被告個人資料保護法等案件，不服臺灣桃園地方法
院109年度審訴字第1019號，中華民國109年7月31日第一審判決
（起訴案號：臺灣桃園地方檢察署109年度偵字第167號、109年
度偵字第12113號），提起上訴，本院判決如下：
    主  文
原判決撤銷。
李承漢犯公務員洩漏國防以外應秘密之消息罪，處有期徒刑陸月
，如易科罰金，以新臺幣壹仟元折算壹日。緩刑肆年，並應於本
判決確定之日起壹年內向公庫支付新臺幣拾萬元，並接受法治教
育貳場次，緩刑期間付保護管束。
未扣案之行動電話IPHONE XS壹具（含門號○○○○○○○○○○號SIM卡壹
張）沒收，如全部或一部不能沒收或不宜執行沒收時，追徵其價
額。
    犯罪事實
一、李承漢係內政部移民署國境事務大隊桃園機場五隊科員，負
    責入出國（境）證照查驗、鑑識及許可、國境線入出國安全
    管制及面談之執行等入出境管理事務，為依法令服務於國家
    所屬機關而具有法定職務權限之公務員，並於執行前揭職務
    時，有使用「內政部入出國查驗系統」（下稱入出國查驗系
    統）查詢入出境紀錄及戶役政資料之權限，且依「內政部移
    民署使用戶役政資訊系統作業管理要點」之規定，戶役政資
    料之查詢及運用，應以辦理入出境管理及移民署業務需要者
    為限，查詢所得之戶役政資料應予保密，不得任意複製，為
    其於職務上知悉之事項，屬中華民國國防以外應秘密之消息
    ，詎其因透過友人之關係而得知郭俊宏其人，竟基於洩漏國
    防以外應秘密之犯意，先於民國108年5月20日上午10時7分
    至11分間之值班期間，在址設桃園市○○區○○○路0號之桃園機
    場通關查驗櫃臺，利用公務電腦設備，以其個人之帳號及密
    碼登入「入出國查驗系統」，輸入郭俊宏之國民身分證統一
    編號，查詢並蒐集含有郭俊宏統編、姓名、出生日期、出生
    別、役別、出生地、婚姻狀況、戶籍地址、軍種、體位、退
    伍令字號及退伍日期之「個人役政資料」，並以所有之行動
    電話IPHONE XS 1具（含門號0000000000號SIM卡1張）拍攝
    查得之郭俊宏「個人役政資料」畫面後，隨即以上述手機內
    通訊軟體LINE將上開載有郭俊宏個人資料之截圖畫面傳送而
    洩漏予國境事務大隊前約聘人員溫佳穎。後李承漢於108年8
    月1日上午至法務部廉政署調查組自首上情。
二、案經李承漢自首法務部廉政署移送及郭俊宏訴由臺灣桃園地
    方檢察署檢察官偵查起訴。
　　理  由
一、證據能力
　㈠按被告以外之人於審判外之陳述，雖不符刑事訴訟法第159條
    之1、159條之2、159條之3、159條之4等規定，而經當事人
    於審判程序同意作為證據，法院審酌該言詞陳述或書面陳述
    作成時之情況，認為適當者，亦得為證據。當事人、代理人
    或辯護人於法院調查證據時，知有第159條第1項不得為證據
    之情形，而未於言詞辯論終結前聲明異議者，視為有前項之
    同意，刑事訴訟法第159條之5定有明文。本案當事人就下述
    供述證據方法之證據能力，於言詞辯論終結前同意作為證據
    使用，而經本院審酌各該證據方法之作成時，並無其他不法
    之情狀，均適宜為本案之證據，依刑事訴訟法第159條之5之
    規定，有證據能力。
  ㈡至於其餘資以認定本案犯罪事實之非供述證據，亦查無違反
    法定程序取得之情形，依刑事訴訟法第158條之4反面規定，
    應具證據能力。
二、上揭犯罪事實，業據被告於偵查、原審及本院準備、審理程
    序時均坦承不諱（偵卷第9至12頁、第35至39頁、他字4037
    號卷第7至9頁、他字第8991號卷第23至24頁、原審卷第49至
    53頁、第55至59頁、本院卷第41頁、第187頁），且經證人
    即告訴人郭俊宏於警詢、偵查、原審指訴其個人資料遭被告
    洩漏之情節明確（他字第4037號卷第3頁、第10-11頁、偵卷
    第83-85頁、原審卷第49-52頁、55、59頁），及證人溫佳穎
    證述被告傳送個人資料截圖與證人溫佳穎等情明確（他字第
    4037號卷第12-13頁、偵卷第23-27頁），復有被告與證人溫
    佳穎利用通訊軟體LINE對話紀錄截圖、告訴人個人戶役政資
    料截圖畫面、告訴人與證人利用社群軟體Instagram之對話
    紀錄截圖及被告查詢告訴人戶役政資料及入出境資料紀錄各
    1份（他字第4037卷第22至25頁、109偵167卷第119至121頁
    、第125頁）、內政部移民署署務規程、內政部移民署使用
    戶役政資訊系統作業管理要點（偵卷第51至54頁、第55至57
    頁）、道歉和解書、告訴人書立之和解書等（原審卷第131-
    133頁），足徵被告前揭任意性自白核與事實相符，堪以採
    信，是本案事證已臻明確，被告之犯行堪以認定，應予依法
    論科。
三、論罪：
　㈠核被告所為，係犯刑法第132條第1項之公務員洩漏國防以外
    應秘密之消息罪。
　㈡被告於108年8月1日上午10時23分向廉政署自首，坦承犯行接
    受裁判，有被告於廉政署製作之筆錄在卷可稽（偵字第167
    號卷第9-12頁）。雖告訴人表示在被告前往廉政署自首前，
    已向被告所任職之工作單位提出檢舉，告訴人並108年8月1
    日下午5時27至臺灣臺南地方檢察署提出告訴（他字第4037
    號卷第3頁），應不符合自首等語。惟按入出國及移民法第8
    9條規定：「入出國及移民署所屬辦理入出國及移民業務之
    薦任職或相當薦任職以上人員，於執行非法入出國及移民犯
    罪調查職務時，分別視同刑事訴訟法第229條、第230條之司
    法警察官。其委任職或相當委任職人員，視同刑事訴訟法第
    231條之司法警察。」據此，入出國及移民署人員祇有於執
    行非法入出國及移民犯罪之調查職務時，始能視同司法警察
    （官）；如非執行該項職務，即無此身分，乃當然解釋，從
    而本件被告所為犯行，既與非法入出國及移民犯罪無關，其
    所任職之單位縱有進行內部調查之舉，仍非屬有偵查犯罪之
    機關或公務員所為之調查，是被告在未被有偵查犯罪職權之
    機關或公務員知悉前述犯罪行為前，不逃避裁判，自行前往
    廉政署自白上開犯行，自屬自首。惟刑法第62條關於自首之
    法律效果，屬於「得」減輕其刑，並非「必」減輕刑罰，行
    為人縱符自首之要件，惟是否減輕其刑，仍由法院本於職權
    審酌，而非必減之，考其立法理由，乃因自首之動機不一而
    足，有出於內心悔悟者，有由於情勢所迫者，亦有基於預期
    邀獲必減之寬典者，如對於自首者一律必減其刑，不僅難於
    獲致公平，且有使犯人恃以犯罪之虞，故為上揭規定，俾求
    運用上之彈性，並符合公平原則。在本案情形，被告於準備
    程序中供承：因為告訴人有投書至移民署信箱，長官有對我
    查詢的資料進行瞭解，所以再跟辯護人諮詢後，我決定去廉
    政署自首等語（本院卷第42頁），於審理中陳稱：因為告訴
    人於108年7月下旬有先到我的服務單位檢舉我查詢其個人資
    料之事，所以我們長官有針對這件事情進行調查，7月底前
    移民署政風室人員有找我去製作談話筆錄，之後我有找律師
    談話，談完後我決定主動為這件事情負責，所以於108年8月
    1日至廉政署自首（本院卷第186頁），故被告係於108年5月
    20日為本案犯行，而於108年8月1日上午10時23分許始至廉
    政署自首，顯係於遭告訴人檢舉後，所任職單位之長官、政
    風單位，開始進行調查，被告諮詢律師後，始決意自首，則
    被告自首上開犯行之動機，難認其係出自內心之悔悟，若予
    以減刑，不僅難於獲致公平，且有使犯人恃以犯罪之虞。況
    告訴人旋於被告自首同日下午5時27分許，即至臺灣臺南地
    方檢察署申告被告上開犯行，對於司法資源之節省亦有限，
    是本院綜核全案情節，認被告雖就本案合於刑法第62條自首
    規定，惟不依該條規定予以減刑，以維公平，併此敘明。
四、撤銷之理由　　
　㈠原審認被告所犯公務員洩漏國防以外應秘密之消息罪，予以
    論罪科刑，固非無見，惟查：
　⒈本案被告以所有之行動電話IPHONE XS（含門號0000000000號
    SIM卡1張）拍攝查得之告訴人「個人役政資料」後，並以上
    開行動電話傳送與證人溫佳穎，業據被告於本院審理時陳明
    在卷（見本院卷第187頁），是就被告所有且為供犯罪所用
    之IPHONE XS（含門號0000000000號之SIM卡1張），應依刑
    法第38條第2項前段宣告，原審未諭知沒收，即有未洽。
　⒉被告為公務員，利用職務之便，查詢告訴人之個人資料，並
    拍照查得畫面後傳予他人，顯見被告之法治觀念薄弱，原審
    諭知緩刑，並附判決確定起1年內向公庫支付新臺幣（下同
    ）100,000萬元之條件，不免過寬，實無法對被告產生應有
    之警惕效果，並不符比例原則及維護社會法益之目的，更無
    法反應被告前揭犯罪行為所侵害法益之嚴重性，而難以達到
    刑法應報、預防、教化之目的。檢察官上訴意旨指摘量刑不
    當，為有理由，且原審判決有如上之違誤，自應由本院撤銷
    原判決，並自行改判。
　㈡爰審酌被告身為公務員，本應清廉自守，不得任意將資料洩
    漏他人，竟利用職務之便，探查個人非公開之資料後，竟將
    此國防以外應秘密之消息洩漏予他人，法治觀念顯有不足，
    應予非難，兼衡被告自始坦承犯行，並主動向告訴人洽談和
    解，雖曾達成和解，並簽訂和解契約，然終未能獲得告訴人
    之諒解，及其素行、智識程度、犯罪之動機、目的、手段等
    一切情狀，量處如主文第2項所示之刑及罰金刑，併罰金如
    易服勞役之折算標準，以資儆懲。
　㈢緩刑
　　按行為經法院評價為不法之犯罪行為，且為刑罰科處之宣告
    後，究應否加以執行，乃刑罰如何實現之問題。依現代刑法
    之觀念，在刑罰制裁之實現上，宜採取多元而有彈性之因應
    方式，除經斟酌再三，認確無教化之可能，應予隔離之外，
    對於有教化、改善可能者，其刑罰執行與否，則應視刑罰對
    於行為人之作用而定。倘認有以監禁或治療謀求改善之必要
    ，固須依其應受威嚇與矯治之程度，而分別施以不同之改善
    措施(入監服刑或在矯治機關接受治療)；反之，如認行為人
    對於社會規範之認知並無重大偏離，行為控制能力亦無異常
    ，僅因偶發、初犯或過失犯罪，刑罰對其效用不大，祇須為
    刑罰宣示之警示作用，即為已足，此時即非不得緩其刑之執
    行，並藉違反緩刑規定將入監執行之心理強制作用，謀求行
    為人自發性之改善更新。而行為人是否有改善之可能性或執
    行之必要性，固係由法院為綜合之審酌考量，並就審酌考量
    所得而為預測性之判斷，但當有客觀情狀顯示預測有誤時，
    亦非全無補救之道，法院仍得在一定之條件下，撤銷緩刑(
    參刑法第75條及第75條之1)，使行為人執行其應執行之刑，
    以符正義。由是觀之，法院是否宣告緩刑，有其自由裁量之
    職權，而基於尊重法院裁量之專屬性，對其裁量宜採取較低
    之審查密度，祇須行為人符合刑法第74條第1項所定之條件
    ，法院即得宣告緩刑，與行為人犯罪情節是否重大，是否坦
    認犯行並賠償損失，並無絕對必然之關聯性（最高法院102
    年度台上字第4161號刑事判決參照）。被告前未曾因故意犯
    罪受有徒刑以上刑之宣告，有本院被告前案紀錄表在卷足稽
    ，因一時失慮致罹刑典，其犯後已坦承犯行，良有悔意，信
    經此偵審教訓，已足收警惕之效，本院認其宣告之刑以暫不
    執行為適當，爰依刑法第74條第1項第1款之規定，併予宣告
    緩刑4年，以啟自新，並審酌被告為公務人員，卻仍知法犯
    法，顯見被告法治觀念薄弱，為使被告能於本案中深切記取
    教訓，達到避免其再度犯罪之效果，使其於緩刑期內能深知
    警惕，故再併依同條第2項第4款、第8款之規定，諭知被告
    應於本判決確定之日起1年內，向公庫支付100,000 元，暨
    接受法治教育課程2場次，另依同法第93條第1項第2款規定
    ，併諭知於緩刑期間付保護管束，俾予適當追蹤及輔導，以
    符合緩刑目的。倘被告違反上開所定負擔情節重大，足認原
    宣告之緩刑難收其預期效果，而有執行刑罰之必要，依刑法
    第75條之1第1項第4款規定，得撤銷緩刑之宣告，併予敘明
    。至檢察官依告訴人之請求上訴指摘原審諭知緩刑不足以收
    懲儆之效而有不當乙節，惟查，被告之辯護人於原審時即請
    求為緩刑之宣告，而告訴人當庭即稱其對於刑度無意見等語
    （原審卷第59頁）；於本院審理中，雖再具狀表示對被告為
    緩刑之宣告，是否有嚇阻作用及懲儆之效（本院卷第167頁
    ），惟本院審酌以上各情，認對被告諭知附條件之緩刑宣告
    為適當，附此敘明。
五、沒收
　　被告所有之行動電話IPHONE XS 1具（含門號0000000000號
    之SIM卡1張）為本案之犯罪工具，業經本院認定如前，應依
    刑法第38條第2項前段宣告沒收，如全部或一部不能沒收或
    不宜執行沒收時，追徵其價額。
六、不另為無罪諭知之說明：
  ㈠公訴意旨另以：被告上開所為，另違反個人資料保護法第19
    條第1項、第20條之規定，應依同法第41條、第44規定論處
    。
  ㈡按犯罪事實應依證據認定之，無證據不得認定犯罪事實；又 
    不能證明被告犯罪者，應諭知無罪之判決，刑事訴訟法第15
    4條第2項、第301條第1項分別定有明文。次按認定犯罪事實
    所憑之證據，雖不以直接證據為限，間接證據亦包括在內；
    然而無論直接或間接證據，其為訴訟上之證明，須於通常一
    般之人均不致有所懷疑，而得確信其為真實之程度者，始得
    據為有罪之認定，倘其證明尚未達到此一程度，而有合理之
    懷疑存在時，事實審法院復已就其心證上理由予以闡述，敘
    明其如何無從為有罪之確信，因而為無罪之判決，尚不得任
    意指為違法（最高法院76年台上字第4986號判例要旨參照）
    。
  ㈢公訴意旨認被告另涉犯個人資料保護法第19條、第20條，應
    依同法第41條、第44條規定論處，無非係以被告於法務部廉
    政署詢問時及偵查中之供述、證人即告訴人郭俊宏、證人溫
    佳穎之證述、被告與證人溫佳穎利用通訊軟體LINE對話紀錄
    截圖、郭俊宏個人戶役政資料截圖畫面、郭俊宏與溫佳穎利
    用社群軟體Instagram 之對話紀錄截圖、被告查詢告訴人戶
    役政資料及入出境資料紀錄、內政部移民署署務規程、內政
    部移民署使用戶役政資訊系統作業管理要點等為其主要論據
    。訊據被告李承漢固坦承上開客觀事實，惟堅詞否認有何違
    反個人資料保護法之犯行，辯稱：伊查詢郭俊宏的個人資料
    是因為伊和郭俊宏都喜歡同一個女生，伊知道郭俊宏是臺南
    人，好奇他住臺南哪一個區域，所以才利用公務電腦查詢並
    且截圖，且因為伊與溫佳穎聊天過程中提到郭俊宏，所以才
    把郭俊宏的役政資料截圖傳給溫佳穎等語，被告之辯護人則
    以：被告係基於一時好奇及與他人聊天之目的而查詢告訴人
    之戶役政資料並翻拍後傳送予溫佳穎，雖屬不符合公務員品
    位之違失行為，然確非基於為獲取不法之財產上利益或為損
    害告訴人財產上利益而為，不具備個人資料保護法第41條之
    特別主觀要件，不成立該罪等語為被告辯護。經查：
  1.個人資料保護法於104年12月30日修正公布、105年3月15日
    施行。其中該法修正前第41條規定：「違反第6條第1項、第
    15條、第16條、第19條、第20條第1 項規定，或中央目的事
    業主管機關依第21條限制國際傳輸之命令或處分，足生損害
    於他人者，處2年以下有期徒刑、拘役或科或併科新臺幣20
    萬元以下罰金」；第2項規定：「意圖營利犯前項之罪者，
    處5年以下有期徒刑，得併科新臺幣（下同）1百萬元以下罰
    金」。修正後不再區分第1、2項，而合併規定為：「意圖為
    自己或第三人不法之利益或損害他人之利益，而違反第6條
    第1項、第15條、第16條、第19條、第20條第1項規定，或中
    央目的事業主管機關依第21條限制國際傳輸之命令或處分，
    足生損害於他人者，處5年以下有期徒刑，得併科1百萬元以
    下罰金」。其立法理由為「無不法意圖而違反本法相關規定
    ，原則以民事賠償、行政罰等救濟為已足。惟若行為人有意
    圖為自己或第三人不法利益而違反本法相關規定，仍有以刑
    罰處罰之必要」。簡言之，修正後個人資料保護法已刪除修
    正前第41條第1項規定，並將修正前第41條第2項構成要件中
    之「意圖營利」文字修正為「意圖為自己或第三人不法之利
    益或損害他人之利益」而移為本條內容。細繹上開修正內容
    ，顯有限縮非法使用他人個人資料之刑事處罰範疇，將對於
    「無意圖為自己或第三人不法之利益或損害他人之利益」，
    而違反個人資料保護法第20條第1項規定者，廢止其刑罰規
    定，而以民事賠償、行政罰為救濟管道。職是，現行個人資
    料保護法第41條係以行為人意圖為自己或第三人不法之利益
    或損害他人之利益而違反該條所列各該規定、命令或處分，
    足生損害於他人為要件。
  2.被告利用職務之便，查得告訴人上開資料後，予以拍照，並
    傳送予證人溫佳穎，業經本院認定如前，而告訴人與溫佳穎
    原素不相識，係證人溫佳穎因被告曾告知告訴人之IG之帳號
    後，證人溫佳穎主動加告訴人之IG帳號，並告知告訴人被告
    有查得告訴人之「個人役政資料」，告訴人始知悉上情。且
    被告將告訴人之「個人役政資料」傳予證人溫佳穎之原因，
    係與證人溫佳穎聊天過程中，曾以「車車」作為討論告訴人
    時之代號，經證人溫佳穎詢問「車車」之姓名，被告始告知
    為「俊宏」，並將查得之告訴人之「個人役政資料」傳予證
    人溫佳穎，而被告與證人溫佳穎之對談當中，復未使用任何
    言詞藉以達到貶損告訴人之社會評價，業據證人溫佳穎及告
    訴人證述明確（他字4037號卷第11頁、偵卷第23-27頁），
    並有被告與證人溫佳穎LINE對話紀錄可參（偵卷第29-31頁
    ），是由被告傳送上該資料與證人溫佳穎之原因，及除傳予
    證人溫佳穎外，綜觀全卷並無任何資料可證被告有將上開資
    料另傳他人，從而尚不足以認定被告將告訴人「個人役政資
    料」傳予證人溫佳穎，主觀上有何意圖為自己或第三人不法
    之利益或損害他人之利益。被告上開行為，自與個人資料保
    護法第41條規定之主觀要件不合。至被告及其辯護人辯稱被
    告並無為自己或第三人獲取不法之財產上利益，或損害告訴
    人財產上利益，而為上開犯行，然由新法第41條之修法過程
    或我國法制觀之，新法第41條所稱「意圖為自己或第三人不
    法之利益」，其「利益」應限於財產上之利益；至同條所稱
    「損害他人之利益」中之「利益」，則不限於財產上之利益
    ，有最高法院109年台上大字第1869號裁定可資參照，惟本
    案被告將告訴人上開資料傳予證人溫佳穎之情形，尚不足以
    認定主觀上有損害告訴人利益之意圖，業經本院說明如上，
    是被告及其辯護人所辯雖不足採，本案仍不足為不利被告之
    認定。
  3.綜上所述，依卷內現存事證，尚未達於通常一般之人均不致
    有所懷疑而得確信其為真實之程度，卷內亦無積極證據足認
    被告查詢郭俊宏之個人資料，有何意圖為自己或第三人不法
    之利益或損害他人之利益之主觀犯意，揆諸前揭說明，即難
    以個人資料保護法相繩。是檢察官所舉前開證據，尚不足使
    本院達於通常一般之人均不致有所懷疑，而得確信其為真實
    之程度，致使無從形成被告此部分行為尚構成違反個人資料
    保護法第41條、第44條規定之有罪心證，是揆諸前開法律規
    定、判例及說明意旨，被告此部分犯行尚屬不能證明，惟認
    此部分與其前經論罪科刑之公務員洩漏國防以外應秘密之消
    息犯行部分，有想像競合之裁判上一罪關係，爰不就此部分
    另為無罪之諭知，附此敘明。
據上論斷，應依刑事訴訟法第369條第1項前段、第364條、第299
條第1項前段（依裁判簡化原則，僅記載程序法條），判決如主
文。
本案經檢察官周欣蓓提起公訴，檢察官許鈺茹到庭執行職務。
中　　華　　民　　國　　109 　年　　12　　月　　23　　日
                    刑事第七庭  審判長法　官  孫惠琳
      　　　　　　　　　　　　　　　　法　官  張育彰
      　　　　　　　　　　　　　　　　法　官  王惟琪
以上正本證明與原本無異。
如不服本判決，應於收受送達後20日內向本院提出上訴書狀，其
未敘述上訴之理由者並得於提起上訴後20日內向本院補提理由書
狀（均須按他造當事人之人數附繕本）「切勿逕送上級法院」。
                                      書記官  呂修毅
中　　華　　民　　國　　109 　年　　12　　月　　25　　日
附錄：本案論罪科刑法條全文 
中華民國刑法第132條
（洩漏國防以外之秘密罪）
公務員洩漏或交付關於中華民國國防以外應秘密之文書、圖畫、
消息或物品者，處3年以下有期徒刑。
因過失犯前項之罪者，處1年以下有期徒刑、拘役或3百元以下罰
金。
非公務員因職務或業務知悉或持有第1項之文書、圖畫、消息或
物品，而洩漏或交付之者，處1年以下有期徒刑、拘役或3百元以
下罰金。